【裁判字號】    91,上易,322
【裁判日期】    901003
【裁判案由】    侵占
【裁判全文】
臺灣高等法院刑事判決                            九十一年度上易字第三二二號
    上  訴  人
    即自訴  人  丙○○
                壬○○
                己○○
                乙○○
                庚○○
                癸○○
                辛○○
    共      同
    自訴代理人  甲○○
    被      告  戊○○
    選任辯護人  許晏賓
                蔡雲璽
右上訴人因被告侵占案件，不服臺灣桃園地方法院八十九年度自字第一七０號，中華
民國九十年十月三日第一審判決提起上訴，本院判決如左：
    主  文
上訴駁回。
    理  由
一、本案經本院審理結果，認第一審判決對被告戊○○為無罪之諭知，核無不當，應
    予維持，並引用附件第一審判決書記載之證據及理由如附件所示。
二、自訴人上訴意旨略以：(一)原判決既認被告所侵占者係案外人楊新枝之財物，自訴
    人即非直接被害之人，應認自訴人之自訴為不合法，為不受理之判決，原審以實
    體判決認被告無罪，其判決即屬違背法令。(二)自訴人之父楊新枝於民國八十五年
    間即患有記憶障礙問題，至八十八年時年紀已高達九十一歲，身罹重病已三年以
    上，自無法自主表達意思，被告知悉而辯稱其所取得之三百萬元為楊新枝所贈與
    ，自不實在，原判決未就楊新枝之病情詢問相關醫事專門機關，即採認被告上開
    辯解，有違證據法則。楊新枝生前並未獨鍾被告，亦非僅由被告一人獨力扶養，
    又豈可能於賣屋後即將幾乎全部所得款項贈與被告。(三)原判決理由既認被告所持
    有之三百八十萬元係楊新枝之物，卻未就該物經被告侵占之情形加以說明，加以
    自訴人為楊新枝之法定繼承人，原審認被告未侵占自訴人等之財物至有可議等語
    。
三、查原審判決固以﹕被告縱有自訴人所指之侵占犯行，所侵占者亦為楊新枝託被告
    保管之房屋買賣價金三百八十萬元，而非楊新枝死亡後屬被告與自訴人公同共有
    之遺產等語。然原審判決已審酌自訴代理人於原審審理時明確陳稱：「（問：是
    侵占何人之財產？）是楊新枝的錢，因死亡後變成遺產，他是侵占那些清償貸款
    、喪葬等費用後所剩餘的錢，我們認為較明確的部份有三百八十萬元（賣屋訂金
    八十萬元及賣屋價金三百萬元，前者被告稱已領出由父親花掉，後者被告稱係父
    親贈予給他。）」等語（見原審卷第一六四頁），進一步認自訴人係以渠等應自
    楊新枝繼承之遺產遭被告侵占之被害人地位提起本件自訴，亦即自訴人自認應繼
    承之遺產遭被告侵占而提出本件自訴。因之，原審審理結果以被告並無侵占自訴
    人等財物之犯行，而為被告無罪之實體判決，於法並無違誤。上訴意旨以：原判
    決既認被告所侵占者係楊新枝之財產，因自訴人並非被害人，所提之自訴即不合
    法，應為不受理判決云云，即無理由，應先敘明。
四、上訴意旨雖一再指稱：自訴人之父楊新枝於八十五年起即患有記憶障礙問題，至
    八十八年時年紀已達九十一歲，身罹重病已逾三年，實無法自主表達贈與之意思
    ；且楊新枝生前並未獨鍾被告，亦非僅由被告一人獨力扶養，不可能於賣屋後將
    所得款項贈與被告，原判決亦未就該財物係被告侵占之情加以說明云云，認被告
    確有侵占楊新枝售屋所得價款之犯行。然查：
  (一)楊新枝曾於八十五年一月二十四日及同年八月六日因多發性腦梗塞合併痴呆症赴
    財團法人長庚紀念醫院（下稱長庚醫院）就醫，固有診斷證明書一紙在卷足稽。
    然楊新枝於八十五年十月二十日曾舉辦八十八歲壽宴，為自訴人及被告所自承，
    觀諸卷附壽宴時所攝照片，楊新枝尚能神情愉快與人交談、握手，並無意識不清
    情形。又楊新枝另於八十六年六月二日、八十八年七月三十一日分別擔任自訴人
    及被告兄弟丁○○借款之連帶保證人，有板橋市信用合作社借據二紙附卷可佐，
    可知楊新枝並未有自訴人所稱：八十五年起即患有記憶障礙問題，且意識混淆之
    情事。
  (二)次查，證人即代書楊華龍於原審證稱：「楊新枝知道要賣房子，但他有重聽，我
    要很大聲跟他說。」、「（問：楊新枝在出賣時，情形如何？）有重聽，但應答
    還正常。」、「楊新枝自己口頭說要賣。」（見原審卷第六三頁至第六五頁），
    於本院仍結稱：「（問：你是否親自見到楊新枝的面？）有的。」、「（問：你
    為什麼會見到楊新枝？）因為他是所有權人，我去找戊○○，他就帶我過去。」
    、「（問：楊新枝可以瞭解你講的意思？）可以。」、「（問：你有沒有向楊新
    枝求證，房子是否要賣？）有的。」各等語。參諸證人即本案房屋買受人方文明
    於原審所證：「（問：你在整修房屋時，楊新枝有無去看？）有的，．．．，我
    在八十八年十一月中整修房子，這時楊新枝先生有來站在四十七號門口看著，．
    ．．。」等語；證人即自訴人與被告之妹楊素梅亦於原審證稱：伊自七十年結婚
    起，都保持每月回家二、三次，伊父親均能辨認伊係女兒，且伊父並曾告知伊要
    賣系爭房屋，伊父說房子貸款太多，沒錢還的話，房子會被查封等語（見原審卷
    第一百十頁至第一百十二頁）；可見八十八年十月、十一月間，楊新枝委託被告
    辦理出售楊新枝所有坐落桃園市○○○街四三、四五號房屋二棟手續時，應清楚
    知悉售屋相關事宜，殆堪認定。
  (三)再查，被告及自訴人均陳稱：八十八年十月二十九日楊新枝之子女曾為楊新枝舉
    辦壽宴；楊新枝之子丁○○更證稱﹕該次壽宴時楊新枝之意識狀況很好，別人與
    我父親講話時，我父親有反應，可以回答，那時候我父親還可以替人看日子等語
    （見本院九十一年三月十八日訊問筆錄第二、三頁），核與證人楊素梅於原審所
    證：壽宴當日因伊婆婆生病而沒有參加，但隔二日去探望伊父，伊父還問伊婆婆
    身體狀況如何，並稱祝壽當天愉快；伊父是重聽、輕微中風、記憶力有點退化，
    但沒有癡呆，對人、事都很清楚等語相符（見原審卷第一一二頁、第一一三頁）
    ，益徵被告於八十八年十月間神智仍屬清處。證人陳楊寶玉雖證稱：伊父楊新枝
    不太能認人之情況已持續三、五年云云，證人楊王綠亦證稱：楊新枝八十五年間
    生病後即意識不太清處云云（分別見原審卷第八五頁、第八八頁），然證人陳楊
    寶玉另證稱：「（問：如何不能認人？）我跟他說我是他女兒，他會想一下說『
    喔』。我們是他子女，跟他講，他想一下就會知道。」、「（問：八十八年九月
    二十九日祝壽那天楊新枝有沒有說話？）有問他會講，或用點頭方式表示。但講
    話不太清楚，講的話都很短，沒辦法說的連續，．．．。」等語，證人楊王綠則
    稱：「有時叫他，他會眼睛睜著一直看，反應會遲鈍一點，想一下才知道。」等
    語，核與證人楊素梅、丁○○及楊華隆所證楊新枝之意識狀態並無乖違，足見楊
    新枝僅係因年紀老邁而反應較為遲鈍耳，雖非耳聰目明，然亦未達喪失意識或意
    識不清情形。至於自訴人與被告之兄弟楊坤地雖於八十八年十月十八日意外死亡
    ，有臺灣桃園地方法院檢察署相驗屍體證明書附卷可稽（見原審卷第八一頁），
    然楊新枝之子女、親友均刻意隱瞞，未告知上情，仍於上揭時日為楊新枝舉行九
    十一歲生日壽宴之事實，業經證人丁○○、陳素梅、陳楊寶玉、楊王綠均證述一
    致（見原審卷第八八頁、第一一三頁、本院九十一年三月十八日訊問筆錄第四頁
    ），而白髮人送黑髮人，更令人悲悽，楊新枝年逾九十，子女刻意隱瞞，並不違
    常情，因之，自訴人所謂：如楊新枝當時意識清楚，豈能至餐廳大開宴席慶生云
    云，自無可取。又楊新枝於八十九年二月四日因左大腦大範圍梗塞性中風住院；
    於八十八年七、八月間並無就診記錄，有長庚醫院九十一年三月二十七日（九一
    ）長庚院法字第０二三四號函一紙在卷可稽，自訴人所稱：楊新枝於八十九年二
    月十九日過世前半年再度中風送醫急救云云，並無依據。綜上所述，楊新枝於八
    十九年二月四日中風住院前，並無證據證明自訴人所稱意識不清、無法自主表達
    意思之情形。
  (四)再者，自訴人辛○○、己○○另稱彼等時常探望楊新枝等語，果如此且楊新枝未
    曾同意被告收受售屋價金三百萬元或知悉被告侵占該等價金，楊新枝焉有不告知
    被告以外之其餘子女之理？參諸楊新枝原獨自居住於桃園市○○○街四五號，該
    屋出售後即搬至被告住處居住，此為自訴人所自承，則被告所辯：售屋價金三百
    八十萬元係楊新枝所贈與，用供照顧楊新枝晚年等語，並不違常情。按犯罪事實
    應依證據認定之，無證據不得推定其犯罪事實，刑事訴訟法第一百五十四條定有
    明文。又按事實之認定，應憑證據，如未能發現相當證據，或證據不足以證明，
    自不能以推測或擬制之方法，以為裁判基礎（最高法院四十年台上字第八六號判
    例意旨參照）。既無積極證據足認被告確有侵占楊新枝售屋所餘價金三百八十萬
    之犯行，上訴意旨以：楊新枝生前並未獨鍾被告，亦非僅由被告一人獨力扶養，
    又豈可能於賣屋後即將幾乎全部所得款項贈與被告云云，顯屬推測之詞，不足據
    為不利被告之認定；自訴人又謂：自訴人為楊新枝之法定繼承人，其應繼承之遺
    產遭被告侵占，亦不可採。
五、綜上所述，原審以縱認被告確侵占前開買賣價金，其所侵占者亦為楊新枝之財物
    ，並非自訴人等之財物。並認無其他證據足以證明被告有侵占自訴人財物之犯行
    ，以不能證明被告犯罪為由，諭知被告無罪之判決，經核並無違誤。自訴人上訴
    意旨仍執前詞指摘原判決為不當，並無理由，應予駁回。
據上論結，應依刑事訴訟法第三百七十三條、第三百六十八條判決如主文。
中      華      民      國    九十一    年      五      月      七      日
                              台灣高等法院刑事第七庭
                                  審判長法  官  吳  啟  民
                                        法  官  蘇  隆  惠
                                        法  官  林  瑞  斌
右正本證明與原本無異。
不得上訴。
                                        書記官  丁  淑  蘭
中    華    民    國    九十一    年       五       月        七        日
附件：
臺灣桃園地方法院刑事判決                          八十九年度自字第一七號
    自  訴  人  丙○○  住桃園縣桃園市○○○街三四巷二號一樓
                壬○○  住桃園縣桃園市○○○街六七號三樓
                庚○○  住桃園縣桃園市○○○街四號
                癸○○  住桃園縣八德市○○里○○街六九巷二六號二樓之一
                乙○○  住桃園縣桃園市○○○街六號
                辛○○  住桃園縣觀音鄉崙村崙十五鄰二三七號
                己○○  住桃園縣桃園市○○○街四九巷一弄一號
    自訴代理人  陳清曙律師
    被      告  戊○○  男四十三歲（民國○○○年○月○日生）
                        住桃園縣桃園市○○里○○○街四七號
                        身分證統一編號：Ｚ000000000號
    選任辯護人  吳恩篤律師
右列被告因侵占案件，經自訴人提起自訴，本院判決如左：
    主  文
戊○○無罪。
    理  由
一、按犯罪事實應依證據認定之，無證據不得推定其犯罪事實，刑事訴訟法第一百五
    十四條定有明文。又犯罪事實之認定，應憑真實之證據，倘證據是否真實尚欠明
    顯，自難以擬制推測之方法，為其判斷之基礎；復犯罪事實應依證據認定之，所
    謂證據，須適於為被告犯罪事實之證明者，始得採為斷罪資料，最高法院五十三
    年台上字第六五六號、五十三年台上字第二七五０號分別著有判例可循。
二、本件自訴意旨略以：自訴人等與被告戊○○係兄弟親屬關係，因父親楊新枝於民
    國八十九年一月十五日病故，生前患有老人痴呆症，且在亡故前半年再患腦中風
    ，神智不清。因楊新枝所有之座落桃園市○○○街四三、四五號房屋二棟被另一
    兄弟丁○○向桃園市信用合作社抵押貸款新台幣（以下同）六百萬元未繳付利息
  ，致被法院強制執行，經協商於八十八年十月間將該二棟房屋出售，共得價金一
    千一百萬元，於清償貸款本息及其他費用後，剩餘均由被告保管，惟被告對於收
    支帳目不清，自訴人等曾向桃園市調解委員會申請調解未成，復於八十九年七月
    二十一日委請律師以郵局存證信函通知被告告知楊新枝遺留財物處理情形，被告
    於同年月二十九日函覆：楊新枝生前售屋價金一千一百萬元經償還借款及支付其
    他費用，已無剩餘，其分配統計表中：房屋買賣定金八十萬元楊新枝由領取及
    贈與被告三百萬元部分因楊新枝已神智不清，不能處理自己事務，如何自行收
    取定金？又為何贈與被告鉅款？顯與事實不符。前述售屋價金扣除清償借款、費
    用等支出，剩餘之款項三百八十萬元之遺產，被告竟意圖為自己不法之所有，予
    以侵占入已，其有觸犯刑法第三百三十五條第一項之侵占罪嫌等語。
三、訊之被告矢口否認有前述犯行，辯稱：前述三百八十萬元均係其收受，其中八十
    萬元定金部分已經給父親用掉了，三百萬元之支票係代書交給我後交給父親，然
    後我父親再交給我，因為我父親都是我在奉養，所以我父親就拿給我等語。
四、本院查：
（一）本件自訴人代理人於本院九十年九月十九日審理時陳稱：「（問：是侵占何人
      之財產？）是楊新枝的錢，因死亡後變成遺產，他是侵占那些清償貸款、喪葬
      等費用後所剩餘的錢，我們認為較明確的部份有三百八十萬元（賣屋訂金八十
      萬元及賣屋價金三百萬元，前者被告稱已領出由父親花掉，後者被告稱係父親
      贈予給他。）」等語。是本件自訴人自訴被告所侵占之財物為其等與被告共同
      繼承自案外人楊新枝之所遺留之遺產三百八十萬元。亦即其等係以被害人之身
      分，主張被告侵占其等與被告共同繼承，但由被告保管之遺產三百八十萬元；
      而非以「被告侵占其所持有案外人楊新枝售屋所得餘款三百八十萬元，楊新枝
      為被害人，惟因其已死亡，自訴人為其直系血親，故依刑事訴訟法第三百十九
      條第一項但書規定提起本件自訴」，核先說明。
（二）而案外人楊新枝出售前述二房屋，由被告先於八十八年七月十四日收受二十萬
      元現金定金，後於同年八月間又被告收受六十萬元之支票定金，並存入被告之
      桃園市信用合作社儲蓄部之戶頭，另三百萬元之尾款，則係由代書楊華龍於同
      年十月十一日交付二百萬元及一百萬元之支票各一紙予被告收受，並由被告兌
      現後，於同年月十二日以其個人名義存入板橋信用合作社桃園分社（分別為一
      百萬元之半年期定期存款及二百萬元之一年定期存款）等情，業據被告於八十
      九年十一月十三日及九十年一月十七日調查時陳述在卷，核與證人，代書楊華
      龍於年十一月十三日調查時證述相符，並有支票影本三張、不動產買賣契約書
      影本二份及板信商業銀行定存帳卡基本資料查詢表影本二張附卷可稽。
（三）而案外人楊新枝係三年十一月十一日出生，於八十八年六月間已近八十五歲，
      且前曾因多發性腦梗塞合併痴呆症，此有其診斷證明書一紙在卷足稽，且為自
      訴人及被告所自認。是其於八十八年六月至十月間處理前述二房屋出售事宜，
      年歲既高，且又有痴呆症之情形，姑不論其是否如自訴人所稱之「已達神智不
      清，無法自行處理之地步」，當時與案外人楊新枝共同生活之被告受託處理該
      等事務，包括收取價金，亦屬當然。參酌被告及證人楊華龍所述交易之過程，
      被告受託處理前述房屋出售事宜，應可認定。是其收受並持有之前述買賣價金
      三百八十萬元，係其持有他人，即案外人楊新枝之物。
（四）又自訴人辛○○於本院九十年一月十七日調查時稱：是在我父親在長庚醫院住
      院時問被告房子的事，房子共賣一千多萬，扣除貸款後尚餘多少時，他就說不
      知道等語，參酌被告取得前述尾款三百萬元之翌日即將支票兌現，並以其個人
      名義辦理定期存款之事實，如認為被告確有侵占之犯行者，其應係在案外人楊
      新枝去世之前即已侵占該三百八十萬元。亦即被告所侵占者為案外人楊新枝之
      託其保管之三百八十萬元，而非案外人楊新枝死亡後所遺留下來，屬被告與自
      訴人公同共有之遺產。
（五）綜上所述，縱認被告所辯不足採信，其所侵占者乃案外人楊新枝之財物，並非
      自訴人等之財物。此外，並無其他證據足以證明被告有何侵占自訴人財物之犯
      行，其犯罪不能證明，自應為無罪之諭知。
五、據上論斷，應依刑事訴訟法第三百四十三條、第三百零一條第一項前段，判決如
    主文。
中      華      民      國    九十      年      十      月      三      日
                                 臺灣桃園地方法院刑事第六庭
                                     法  官   潘進順
右正本證明與原本無異。
如不服本判決，應於送達後十日內，向本院提出上訴狀。
                                     書記官   林聖哲
中      華      民     國    九十      年      十      月      四      日


司法院資訊處製作；財團法人民間司法改革基金會備份。
